臺灣高等法院刑事判決　　　　　　　 100年度上訴字第3064號
　　上　訴　人　臺灣士林地方法院檢察署檢察官
　　被　　　告　陳彥成
上列上訴人因被告偽造文書等案件，不服臺灣士林地方法院100
年度訴字第8號，中華民國100年8月31日第一審判決（起訴案號
：臺灣士林地方法院檢察署99年度偵字第10365號），提起上訴
，本院判決如下：
    主  文
上訴駁回。
    理  由
一、公訴意旨略以：被告陳彥成前因傷害案件，經法院判處有期
    徒刑7 月確定，於民國93年10月18日執行完畢。詎其不知悔
    改，明知吳書涵所有身分證、健保卡係來路不明之贓物（吳
    書涵於97年5月12日在臺北縣汐止市住處失竊），竟於不詳
    時、地，自不詳人處收受吳書涵所有身分證、健保卡，並與
    簡志朋（所涉偽造文書等犯行，另經原審以99年度審簡字第
    1592號判決處有期徒刑4月確定）共同基於意圖為自己不法
    利益及偽造文書之犯意聯絡，於98年9月6日（起訴書誤載為
    98年9月10日，業據蒞庭檢察官更正）某時許，至新北市○
    ○區○○街407號「震旦通訊汐止康寧店」，由被告出示吳
    書涵之身分證、健保卡，由簡志朋擔任吳書涵之代理人，未
    經吳書涵同意，冒用吳書涵之名義，申辦0000000000號行動
    電話門號，並在台灣大哥大行動通信網路業務服務申請書上
    偽造吳書涵之署名2枚，使通訊行承辦人員陷於錯誤，誤認
    係得吳書涵委託申請上開行動電話門號而核准開通，並提供
    通訊服務，使其獲得使用行動電話通信之財產上不法利益，
    足以生損害於吳書涵及台灣大哥大股份有限公司（下稱台灣
    大哥大公司）管理客戶之正確性。嗣吳書涵接獲前開門號台
    灣大哥大公司電信費帳單，查覺有異並報警處理，始悉上情
    。因認被告涉有刑法第216條、第210條行使偽造私文書罪嫌
    、第339條第2項詐欺得利罪嫌、第349條第1項收受贓物罪嫌
    云云。
二、按犯罪事實應依證據認定之，無證據不得認定犯罪事實；又
    不能證明被告犯罪者，應諭知無罪之判決，刑事訟訴法第15
    4 條第2 項、第301 條第1 項分別定有明文。次按認定不利
    於被告之事實，須依積極證據，苟積極證據不足為不利於被
    告事實之認定時，即應為有利於被告之認定，更不必有何有
    利之證據。又事實之認定，應憑證據，如未能發現相當之證
    據，或證據不足以證明，自不能以推測或擬制之方法，以為
    裁判之基礎；且認定犯罪事實所憑之證據，雖不以直接證據
    為限，間接證據亦包括在內，然而無論直接或間接證據，其
    為訴訟上之證明，須於通常一般之人均不致有所懷疑，而得
    確信其為真實之程度者，始得據為有罪之認定，倘其證明尚
    未達到此一程度，而有合理之懷疑存在時，事實審法院復已
    就其心證上理由予以闡述，敘明其如何無從為有罪之確信，
    因而為無罪之判決，尚不得任意指為違法（最高法院30年上
    字第816號、40年台上字第86號、76年台上字第4986號判例
    意旨可參）。況檢察官就被告犯罪事實，應負舉證責任，並
    指出證明之方法，刑事訴訟法第161條第1項亦有明定，是檢
    察官對於起訴之犯罪事實，應負提出證據及說服之實質舉證
    責任，倘其所提出之證據，不足為被告有罪之積極證明，或
    其指出證明之方法，無從說服法院以形成被告有罪之心證，
    基於無罪推定之原則，自應為被告無罪判決之諭知（最高法
    院92年度台上字第128號判例意旨參照）。
三、本件公訴意旨認被告陳彥成涉有上開行使偽造私文書、詐欺
    得利、收受贓物等罪嫌，無非係以告訴人吳書涵、證人簡志
    朋、黃祥軒之證詞，及台灣大哥大行動通信網路業務服務申
    請書影本，吳書涵出具之聲明書、台灣大哥大0000000000電
    信費帳單等為其論據。
四、經查：
(一)被告經胞弟陳彥宏向吳書涵商借身分證、健保卡以便申辦行
    動電話門號，當時並未言明申辦行動電話門號之數量等情，
    業據證人吳書涵、陳彥宏原審審理時證述在卷（原審卷第10
    2、103、141頁），核與被告所辯情節相符。雖證人吳書涵
    前於99年9月15日偵訊時曾證稱：並不認識被告及簡志朋，
    且未委託他們申辦門號等語，惟此業據證人吳書涵於原審10
    0年4月26日審理時說明：與被告之弟陳彥宏是國中同學，常
    去他們家玩，但因平日都叫被告之綽號「冬瓜」，不知他的
    本名，所以造成誤會，並無向被告提告之意等語在卷，復表
    示：只要有人繳門號費用，並不在乎申請幾支行動電話門號
    等情無誤，則被告顯係經吳書涵同意而取得其身分證、健保
    卡，並經授權持以申辦行動電話門號甚明。又證人吳書涵固
    於99年2月28日警詢時證稱：97年5月12日我家遭闖空門，事
    發當天就去申請補發證件，起訴書因認被告涉有收受吳書涵
    於97年5月12日遺失之身分證、健保卡等贓物罪嫌，然被告
    於98年9月6日持以前往「震旦通訊汐止康寧店」申辦行動電
    話門號者，乃係吳書涵於97年5月12日換發之身分證，此有
    台灣大哥大行動通信網路業務服務申請書上所附吳書涵身分
    證影本在卷可證（見99年度偵字第10365號卷第34頁），而
    觀諸新北市汐止區戶政事務所100年1月25日新北汐戶第1000
    000572號函及所附吳書涵歷次身分證報失及補發資料可知（
    見原審卷第44-48頁），吳書涵於97年5月12日並未因遺失身
    分證而前往戶政機關辦理補發事宜，佐以證人吳書涵於原審
    100年4月26日審理時亦自承曾因離婚而換發證件，核與該身
    分證上所載事由係換發而非補發相符，足認被告所持之吳書
    涵身分證應係伊因離婚而於97年5月12日換發之身分證無誤
    ；再吳書涵於93年6月9日至99年3月10日間，總計7次以遺失
    為由申請補發健保IC卡，惟此部分並無書面「請領健保IC
    卡申請表」可供比對其申請時所述遺失時間，且亦未見其於
    97年5月12日有申報遺失之資料，有卷附行政院衛生署中央
    健保局100年1月28日健保北字第1001006919號函及所附紀錄
    資料可佐（見原審卷第50-51頁），是證人吳書涵前開警詢
    所述，顯與事實不符，無可採信。另吳書涵嗣於98年8月28
    日以前揭換發之身分證於98年8月27日在新北市汐止區遺失
    、又於99年1月29日以身分證於99年1月25日在新北市汐止區
    遺失為由，先後申請補發，有前開卷附新北市汐止區戶政事
    務所100年1月25日新北汐戶第1000000572號函及所附補領國
    民身分證申請書可參，惟證人吳書涵於原審100年4月26日審
    理時證稱：「（問：陳彥成是98年9月6日去震旦通訊汐止康
    寧店用你的名義申辦手機門號，98年8月28日你是因為什麼
    原因去補申辦身分證？）我都是不見很久以後，遇到要用身
    分證才去申請補發」、「（問：你是遺失身分證才去申請補
    發，還是因為借給陳彥宏才去申請補發？）忘了。每次我都
    說不見」、「（問：為何99年1月29日你會去申請補發身分
    證，是否98年8月28日申請補發的身分證交給別人？或是遺
    失？）我都忘了，有時候我給別人，我也是報遺失」等語，
    且吳書涵於99年11月18日因另案前往臺北市政府警察局大同
    分局製作筆錄時，猶持於99年1月29日申報遺失之98年8月28
    日補發身分證到案說明，有臺北市政府警察局大同分局99年
    11月18日調查筆錄後附身分證影本在卷可資為憑（見原審10
    0年度審簡第157號卷第33頁），凡此種種，均足見吳書涵向
    來並非確因遺失身分證或健保卡而申報遺失，則縱本案被告
    持有之吳書涵身分證曾於98年8月28日經吳書涵向戶政機關
    申請遺失補發，亦難據此逕認被告於本案所持身分證係吳書
    涵遺失之贓物，而為不利於被告之認定。
(二)被告與簡志朋於98年9月6日至新北市○○區○○街407號「
    震旦通訊汐止康寧店」，由被告出示吳書涵之身分證、健保
    卡，表示要辦理威寶電信之門號，惟因被告不符合代辦人資
    格，遂由簡志朋擔任吳書涵之代理人，先填寫威寶電信公司
    之申請書，所申辦之0000000000號行動電話門號係供被告使
    用，再另填寫本案台灣大哥大行動電話門號申請書，而台灣
    大哥大及威寶電信公司此2份申請書之代理人均係簡志朋，
    吳書涵之署名亦均係由簡志朋簽署，其中本案0000000000號
    行動電話門號則由簡志朋使用，簡志朋並因而經原審以99審
    簡字第1592號簡易判決認定行使偽造私文書、詐欺得利，判
    處有期徒刑4月確定等情，已據被告供承在卷，核與證人即
    承辦前開門號申請事宜之震旦通訊汐止康寧店店員黃祥軒、
    證人簡志朋於原審100年4月12日、4月26日審理時證述情節
    相符，並有台灣大哥大行動通信網路業務服務申請書、威寶
    電信行動電話服務申請書等在卷可證（分見99年度偵字第10
    365號卷第34-36頁、原審卷第67-69頁），足見起訴書所指
    偽造吳書涵之署名2枚之人，並非被告，而係簡志朋，且本
    案門號之使用人亦為簡志朋無訛。又簡志朋申辦本案門號使
    用後，雖未依照規定於繳費期間繳交電信費用，惟此是否為
    同行之被告於申辦行動電話門號時，事先所能查知，尚非無
    疑。參以本案門號申請書上之帳單地址係被告戶籍址、申請
    書上所留吳書涵聯絡電話之00-00000000係被告妹婿陳彥名
    申辦供家人使用之電話，業據被告陳明在卷，並有個人基本
    資料查詢結果、中華電信資料查詢結果、全戶戶籍資料查詢
    結果附卷可佐（分見99年度偵字第10365號卷第61頁、原審
    卷第120頁、第126頁），衡諸常情，倘被告確有協助簡志朋
    詐欺取財之意，當無提供其個人資料以供檢警追查之理，益
    見被告應非明知簡志朋無力亦無意願交付通話費用，猶仍與
    簡志朋共同前往申辦本案行動電話門號甚明。綜上所述，本
    件依卷內所存之證據，並無從認定被告有前述收受贓物、偽
    造私文書、詐欺得利等犯行，在更無其他積極之客觀證據下
    ，揆諸前揭說明，自應為有利於被告之認定。
五、原審詳加調查後，同此認定，依法諭知被告無罪之判決，經
    核並無不合。檢察官上訴意旨略以：告訴人即證人吳書涵於
    99 年9月15日偵訊時，業已證稱：並不認識被告及簡志朋，
    且未委託他們申辦門號等語；於審理時則翻異前詞，改稱：
    與被告之弟陳彥宏是國中同學，常去他們家玩，但因平日都
    叫被告之綽號「冬瓜」，不知道他的本名，所以造成誤會，
    並無向被告提告之意，只要有人繳門號費用，並不在乎申請
    幾支行動電話等語；則告訴人既與被告之弟為國中同學，且
    常至被告及其弟家中，發現有非本人申請之行動電話門號時
    ，自有機會向被告或其弟詢問，豈有未經查證即逕行提告之
    理？況申請行動電話門號，事關個人之隱私，門號費用未繳
    納則關係個人信用重大，告訴人豈有可能置個人重要之隱私
    及信用不顧，而隨意允諾他人以其名義申請行動電話門號？
    告訴人即證人吳書涵於原審審理時之證詞，顯係迴護被告之
    詞，難認屬實云云。惟查，告訴人吳書涵與被告之弟陳彥宏
    為國中同學，告訴人係交身分證及健保卡給陳彥宏辦門號，
    並非交給陳彥成；則告訴人於偵訊時證稱：不認識被告陳彥
    成未委託他申辦門號，於原審審理時證稱：交身分證及健保
    卡給陳彥宏辦門號，常去他們家玩，平日都叫被告之綽號「
    冬瓜」，不知道他的本名，所以造成誤會；衡諸常情，尚稱
    合理；檢察官上訴意旨所指均屬推測之語，且原審已就何以
    採信其審理中之證述，詳述其理由及依據（原判決第3-5頁
    ），核無不當或違法之處。檢察官提起上訴未提出可證明被
    告有罪之積極證據，卻執前詞，就原審已詳予說明事項再事
    爭執，難認有理由，應予駁回。
據上論斷，應依刑事訴訟法第368條，判決如主文。
本案經檢察官陳明光到庭執行職務。
中    華    民    國   100    年    12    月    6     日
                  刑事第十四庭審判長法  官  張惠立
                                    法  官  遲中慧
                                    法  官  梁耀鑌
以上正本證明與原本無異。
被告不得上訴。
檢察官就本院維持第一審就被告所為無罪判決提起上訴之理由，
以刑事妥速審判法第9條第1項所列各款情事為限
限制上訴部分，檢察官如不服本判決，應於收受本判決後10日內
向本院提出上訴書，其未敘述上訴理由者並得於提起上訴後10日
內向本院補提理由書。
刑事妥速審判法第9條：
除前條情形外，第二審法院維持第一審所為無罪判決，提起上訴
之理由，以下列事項為限：
一、判決所適用之法令牴觸憲法。
二、判決違背司法院解釋。
三、判決違背判例。
刑事訴訟法第377條至第379條、第393條第1款之規定，於前項案
件之審理，不適用之。
                                    書記官  莊淑茹
中    華    民    國   100    年    12    月    6     日